【裁判字號】    96,智,12
【裁判日期】    980211
【裁判案由】    損害賠償
【裁判全文】
臺灣桃園地方法院民事判決                96年度智字第12號
原      告  宏惠光電股份有限公司
法定代理人  丙○○
訴訟代理人  徐偉律師
被      告  阿瑪光電有限公司
法定代理人  丁○○
被      告  乙○○
            己○○
上三人
訴訟代理人  李國煒律師
被      告  甲○○
訴訟代理人  李宏文律師
複  代理人  張運弘律師
上列當事人間請求損害賠償事件，於民國98年1 月19日辯論終結
，本院判決如下：
    主  文
原告之訴及假執行之聲請均駁回。
訴訟費用由原告負擔。
    事實及理由
壹、程序方面：
    按原告於判決確定前，得撤回訴之全部或一部，但被告已為
    本案之言詞辯論者，應得其同意，民事訴訟法第262 條第1
    項定有明文。本件原告起訴時，除依著作權法第88條、民法
    第184 條之規定（見本院卷第6 、7 、64頁），請求被告賠
    償伊財產上之損害新台幣（下同）100 萬元外，併依同法第
    85條第1 項之規定，請求被告賠償伊因著作人格權受侵害而
    生之50萬元非財產上損害。嗣於民國97年8 月20日言詞辯論
    期日，以言詞撤回上述50萬元非財產上損害之請求，並經被
    告當場表示同意（見本院卷第182 頁），是原告上開所為訴
    之一部撤回，即生效力，合先敘明。
貳、實體方面：
一、原告起訴主張：
  (一)緣伊生產之平面顯示器量測機台，操作軟體係使用伊所創作
    並享有著作權之「LQMS4.0-SERVO 平面顯示器彩色品質評估
    系統」（下稱系爭軟體），先前皆由伊授權被告阿瑪光電有
    限公司（下稱阿瑪公司）代理銷售上開量測機台並搭售系爭
    軟體。惟自93年下旬起，被告阿瑪公司雖仍繼續代理銷售上
    開機台，但表示其已開發出相容之操作軟體，而拒絕繼續搭
    售系爭軟體，因伊當時無法知悉被告阿瑪公司開發之軟體是
    否能發揮相同功能及品質，為免影響伊公司產品之品質及市
    場聲譽，伊遂於94年1 月1 日起終止被告阿瑪公司之代理銷
    售權利。
  (二)詎伊於94年7 月間分別至訴外人輔祥實業股份有限公司（下
    稱輔祥公司）及訴外人中華映管股份有限公司下稱（華映公
    司）檢測維修時，赫然發現被告阿瑪公司所銷售予輔祥公司
    及華映公司之平面顯示器測量機台，其所使用之操作軟體為
    「LQMS5.0-SERVO 平面顯示器彩色品質評估系統」（下稱據
    爭軟體），該軟體首頁與伊創作之系爭軟體完全相同，在伊
    進一步比對系爭軟體與據爭軟體之LQMS系統資料結構名稱後
    ，發現兩者之原始碼（即Source Code） 均完全相同，顯見
    被告阿瑪公司有上開LQMS系統之原始碼，因系爭軟體於伊公
    司屬機密文件，外人不可能知悉，其他人更不可能在完全不
    知悉原始碼之情形下，另創作出完全相同之原始碼，故被告
    阿瑪公司必有上開LQMS系統之原始碼，並將之洩漏給他人。
    經伊查證後，得知伊先前員工即被告甲○○利用職務之便將
    載有系爭軟體之系爭光碟交給被告阿瑪公司主管即被告乙○○，其再交予被告己○○撰寫，是被告甲○○與被告乙○○
    顯有犯意聯絡，而被告己○○明知被告阿瑪公司及被告乙○○未經合法授權，仍將系爭軟體稍加竄改後作成據爭軟體，
    再搭配伊生產之測量機台出售，顯已侵害伊之著作權。被告
    甲○○為伊員工，夥同被告乙○○、己○○，重製伊創作之
    系爭軟體並從中牟利，共同侵害伊之著作權，爰依著作權法
    第88條、民法第184 條之規定，請求被告連帶賠償財產上損
    害新台幣（下同）100 萬元。並聲明：1.被告應連帶給付原
    告100 萬元，及自起訴狀送達之翌日起至清償日止，按年息
    5%計算之利息。2.原告願供擔保，請准宣告假執行等語。
二、被告阿瑪公司、乙○○、己○○則辯以：
  (一)被告乙○○同時也是原告公司董事，被告阿瑪公司實際經營
    者即被告乙○○與原告公司之合作方式是由被告阿瑪公司代
    理銷售原告公司平面顯示器設備及軟體。但因客戶需求不同
    ，原告公司授權被告阿瑪公司、乙○○可就軟體功能加以修
    改，契約期間從92年初至94年2 月底。而代銷及價金給付方
    式為被告乙○○以被告阿瑪公司名義和客戶訂約後，再由被
    告阿瑪公司向原告下訂單購買，交貨方式則反之，由原告交
    貨給被告阿瑪公司，再交給客戶。價金、付款方式與日期，
    則各自依合約處理，由客戶付款予被告阿瑪公司，被告阿瑪
    公司付款給原告，關於客戶要求增加軟體功能，不另計費，
    因修改軟體功能不另計費，從而也無所謂營利或意圖營利行
    為。被告阿瑪公司、乙○○自94年2 月底終止與原告之契約
    關係後，未再自行與客戶定約出售該設備、軟體，自然更未
    從提供任何修改該設備、軟體的服務。而被告己○○接觸過
    原告所有之系爭軟體光碟，只有1 片，且係由訴外人即原告
    公司經理吳重九交給被告甲○○，再由被告甲○○交予被告
    己○○。系爭光碟內容含系爭軟體原始碼，可據以修改試機
    軟體功能。既吳重九交付內含原始碼之系爭光碟予被告甲○○，再由被告甲○○轉交被告己○○，證明原告授權修改試
    機軟體。原告法定代理人丙○○於96年6 月26日，在臺灣桃
    園地方法院檢察署（下稱桃園地檢）96年度偵續117 號偵查
    庭，陳述系爭光碟「內含原始碼是為了要修改軟體」等語，
    證明確實有授權修改。吳重九於偵查時證稱交付內含原始碼
    之系爭光碟予被告甲○○時有告知勿交付外人云云，其所謂
    「外人」，並不包括被告乙○○、己○○。蓋被告甲○○係
    機械工程師，不懂軟體，為吳重九所明知，則吳重九仍交付
    含測試軟體及原始碼之系爭光碟予被告甲○○，足見吳重九
    交付系爭光碟之目的，即係要被告甲○○轉交被告乙○○、
    己○○以修改程式。
  (二)訴外人即輔祥公司員工吳家旭，出具證明書稱其公司購買機
    台所用之軟體，僅作機台驗收之用，有關於據爭軟體標示改
    成被告阿瑪公司，係為避免客戶就此認定原告無能力滿足客
    戶需求，故標示電話改列為被告阿瑪公司，方便客戶依此聯
    繫其解決問題，據爭軟體為機台驗收軟體，且經原告授權修
    改而來，被告並無侵害他人著作權之故意。又被告阿瑪公司
    既向原告購買機器（含隨機之系爭軟體）為合法電腦程式著
    作重製物之所有人，自得因配合其所使用機器之需要，修改
    其程式，自無違反著作權法第16條第3 、4 項、第59條第1
    項規定可言。
  (三)原告就本件主張之事實，對其提出刑事告訴，已經有桃園地
    檢檢察官以95年度偵字第3581號為不起訴處分在案，該不起
    訴處分理由業已指明原告所指述之仿冒軟體，其來源是來自
    原告往來客戶之電腦設備，非自被告阿瑪公司查扣之光碟軟
    體，且系爭軟體與據爭軟體之檔名、資料夾亦非相同，而認
    告訴人即原告所指訴是否為真，乃有疑問。換言之，其所為
    不構成違法著作權法，即無不法，無侵權行為損害賠償可言
    。復參卷附工研院回函，原告公司並無系爭軟體著作權，原
    告稱戊○○創作云云，難認實在。
  (四)自93年8 月間，被告修改系爭軟體為原告所明知起算，至原
    告提出本件訴訟超過2 年，已經時效消滅。縱由上述不起訴
    處分書第2 頁第4 行，原告自稱「於94年6 月28日及同年7
    月6 日」發現伊主張之侵權行為事實等語，至原告提出本件
    訴訟，亦超過2 年，原告之請求權已經罹於時效而消滅等語
    ，並聲明：如主文所示，復陳明如受不利判決，請准供擔保
    以宣告免為假執行。
三、被告甲○○則辯以：
  (一)原告提出工作日誌稱：訴外人戊○○於93年8 月到職並開始
    著手研發系爭軟體等語，明顯與本件事發時間即93年7 月之
    時間點完全不符。又依該工作日誌第6 頁第3 行所載：「原
    本4.2 版的Code輸出Function下…」，及第10頁第5 行所載
    ：「發現彩晶的LQMS版本為4.X 版…」等語，顯見戊○○於
    93年8 月到職前已有LQMS4.0 更新版本，系爭軟體絕非戊○○所研發，可知原告並無系爭軟體之著作權。
  (二)被告乙○○為原告之董事，持有原告之公司門禁刷卡，除了
    可自由進出該公司，更於93年3 、4 月間原告參加光電展時
    ，召開及主持原告公司內部會議，直接指揮被告甲○○、業
    務及其他工程師辦理相關業務。至93年3 月間，因原告公司
    負責機台運作專案之軟體工程師去職，新人無法銜接，導致
    該專案無法運作。被告乙○○遂向董事會反應此事，其則被
    原告公司指派擔任該專案之負責人，須盡力協助被告乙○○
    ，因此就該機台業務之開發，被告乙○○有代表原告處理事
    務之權能，而有實質之指揮監督權限，由此可證其交付系爭
    光碟已獲得公司之同意及授權。
  (三)吳重九交付之光碟上並無任何註記，且系爭「測試程式光碟
    」之用途僅為1 種工具，作用在於可方便工程人員攜帶並測
    試機器。一般通常情況原告公司之測試程式光碟不應含有可
    供修改軟體之原始碼，若為正式軟體則皆有密碼鎖保護，且
    被告甲○○之前負責機台測試工作之人員為訴外人即原告公
    司業務主任黃嘉嘉，亦有將「測試程式光碟」交付予被告乙○○使用之前例可循。此觀於94年7 月間，原告要求被告乙○○繳回其先前持有之原告光碟中，即含有前業務主任黃嘉
    嘉交付予被告乙○○之「測試程式光碟」即知，更何況原告
    從未要求其將系爭光碟交回。因此，系爭光碟之於原告應無
    機密性可言。即便系爭光碟內容可能具有機密性，吳重九將
    之交付予被告甲○○時亦未告知系爭光碟具有機密性。且其
    僅為機械工程師，並無任何能力可辨識程式中之原始碼，因
    此其並不知悉，也無能力知悉該「測試程式光碟」之原始碼
    ，原告空言指稱其洩漏該原始碼，實屬誤會。又其將「測試
    程式光碟」交與被告己○○數日後，被告己○○曾以電話詢
    問其是否可提供更詳細之內容，其即表明：「我沒有原始程
    式，沒辦法提供，我本身也拿不到此種東西」等語，由此可
    知，其認定先前交付之「測試程式光碟」只為測試之用，且
    事後被告己○○向其要求進一步之程式內容，其馬上告知此
    事。顯見其將「測試程式光碟」交付予被告己○○僅為遵照
    上級指示而交付，其對於系爭光碟是否含有原始碼一事，並
    無認識，亦無能力知悉。從兩公司合作以來，皆由被告乙○○直接與原告之設計人員直接接洽機台軟體功能之問題，且
    將「測試程式光碟」做為工具，方便工程人員攜帶並測試機
    台，於先前已有前例可循，其僅係依循一般通常情況之慣例
    處理，並無任何超出職務權限亦無任何特殊之處。
  (四)吳重九將系爭光碟交付其之時，並無告知勿將該光碟交由他
    人使用。且其將系爭光碟交付予被告己○○作為測試、驗證
    、輔助之用，乃基於上級長官董事即被告乙○○之指示，為
    幫助原告公司業務之順利推展，更何況於93年8 、9 月間某
    日，吳重九與被告乙○○、己○○至購買機台廠商處測試機
    台（被告己○○至原告之分包商即訴外人大箂企業有限公司
    測試機台及軟體，當時吳重九經理亦在場），吳重九忘記其
    曾於交付系爭光碟當時即略以口頭告知，返回公司後又向其
    表示被告己○○為何會持有原告公司之測試光碟，其提醒吳
    重九當時係因原告公司之業務需要而交付被告己○○，吳重
    九當時亦不置可否，並無指責其或是要求收回該光碟。因此
    研發部吳重九經理對其交付系爭光碟予被告己○○供做測試
    之用，屬知情且不予以追究。
  (五)原告於96年9 月12日之言詞辯論程序中自承於94年6 月28日
    即知本件侵權行為之事實，卻延至96年7 月始提起本件訴訟
    ，則依民法第197 第1 項及著作權法第89條之1 之規定可知
    ，原告之主張已罹於時效而消滅等語，並聲明：如主文所示
    ，復陳明如受不利判決，請准供擔保以宣告免為假執行。
四、兩造不爭執事項：
  (一)被告甲○○於92年3 月到94年7 月任職於原告公司擔任機械
    工程師，其工作內容不包括程式的安裝設計。
  (二)被告乙○○為原告宏惠光電公司之董事。
  (三)系爭光碟係由原告公司經理吳重九交付給被告甲○○。
  (四)系爭光碟不需要透過解密程序即可判讀，系爭光碟內含有原
    始碼。
  (五)被告甲○○曾經將系爭光碟交付給被告己○○。
  (六)自吳重九將系爭光碟交付被告甲○○後，至被告甲○○自原
    告公司離職之間，原告公司未要求將系爭光碟交回。
  (七)被告阿瑪公司自91年5 、6 月到93年底就平面顯示器量測機
    台（含量測軟體）為原告公司代理商。
五、得心證之理由：
  (一)原告主張：伊享有系爭軟體之著作權，惟被告甲○○係伊之
    員工，竟利用職務上之機會，將系爭軟體之原始碼交付予被
    告阿瑪公司主管即被告乙○○，再交予被告己○○稍加竄改
    而作成功能機乎完全相同之據爭軟體，以此非法重製系爭軟
    體之方式，共同侵害伊之著作權等語，固據提出軟體分析比
    較表、財團法人工業技術研究院97年10月24日工研轉字第09
    70015125號函、系爭軟體研發日誌、LQMS3.2 及LQMS4.0 版
    本內容比較表等為證（見本院卷第15-17 、230 、231-278
    頁），然為被告所否認，並以前詞置辯。
  (二)按因故意或過失，不法侵害他人之權利者，負損害賠償責任
    。故意以背於善良風俗之方法，加損害於他人者亦同。違反
    保護他人之法律，致生損害於他人者，負賠償責任。但能證
    明其行為無過失者，不在此限。又因故意或過失不法侵害他
    人之著作財產權或製版權者，負損害賠償責任。數人共同不
    法侵害者，連帶負賠償責任。民法第184 條、著作權法第88
    條第1 項分別定有明文。惟按，時效完成後，債務人得拒絕
    給付。又因侵權行為所生之損害賠償請求權，自請求權人知
    有損害及賠償義務人時起，2 年間不行使而消滅。自有侵權
    行為時起，逾10年者亦同。（著作權法）第85條及第88條之
    損害賠償請求權，自請求權人知有損害及賠償義務人時起，
    2 年間不行使而消滅。自有侵權行為時起，逾10年者亦同。
    則分別為民法第144 條第1 項、第197 條第1 條、著作權法
    第89條之1 所明定。
  (三)經查，原告起訴主張被告侵害伊所有系爭軟體之著作權，依
    原告起訴時之陳述，係因伊公司人員於94年7 月間分別前往
    輔祥公司、華映公司檢測維修時，發現被告阿瑪公司售予該
    2 家公司之平面顯示器量測機台所使用之操作軟體即據爭軟
    體，與伊所有之系爭軟體完全相同等語（見本院卷第6 頁）
    ，惟依被告所提出之桃園地檢檢察官95年度偵字第3581號不
    起訴處分書所示，原告於95年間向檢察官告訴被告違反著作
    權案件，係稱：伊公司人員分別於94年6 月28日及同年7 月
    6 日，至輔祥公司、華映公司檢測維修時發現上情等語（見
    本院卷第46頁），而原告於被告提出時效抗辯後，於本院96
    年9 月12日行言詞辯論程序時則陳稱：原告公司工程師於94
    年6 月28日及94年7 月6 日至輔祥公司及華映公司維修時才
    知本件侵權行為事實，故時效是從94年7 月6 日起算至94年
    7 月7 日等語（見本院卷第65頁），然依原告上開所陳，本
    件時效係從伊於94年7 月6 日前往華映公司維修檢測時發現
    上開機台之操作軟體與伊所有系爭軟體相同之時起算，則依
    原告之主張，於維修檢測日即可起算時效，何以不自伊員工
    於94年6 月28日前往輔祥公司維修檢測日起算？原告上開主
    張已難憑採。且證人即曾任原告軟體工程師之戊○○到庭證
    稱：伊是在輔祥公司發現據爭軟體與系爭軟體相同，就執行
    畫面及樣式來看，兩者是相同的，並有以反組譯方式加以確
    認，華映公司部分則不知情等語綦詳（見本院卷第183-18 5
    頁），綜合上開原告之主張及證人戊○○之證詞，足認原告
    於94年6 月28日即知被告共同以稍加竄改系爭軟體而作成據
    爭軟體之方式，非法重製系爭軟體而侵害伊系爭軟體著作權
    之事實，本件原告主張被告共同所為上開侵害著作態樣而生
    之損害賠償請求權時效，依前揭法條規定，自應從94年6 月
    28日起算，算至96年6 月28日即罹於時效而消滅，原告遲至
    96年7 月6 日始行提起本件訴訟，有原告起訴狀上之本院收
    狀日期戳印在卷可稽（見本院卷第5 頁），顯已逾上開2 年
    期間，是原告於本件時效消滅後始行使本件損害賠償請求權
    ，被告自得以此為由拒絕賠償，被告辯稱：原告本件之請求
    權已罹於時效而消滅等語，自屬可採。
六、從而，原告依民法第184 條、著作權法第88條第1 項之規定
    ，請求被告應給付原告100 萬元，及自起訴狀送達翌日起至
    清償日止，按年息5%計算之利息，為無理由，應予駁回。又
    原告之訴既經駁回，伊假執行之聲請即失所附麗，應併駁回
    之，併此敘明。
七、本件事證已臻明確，兩造其餘之主張、陳述及所提之證據資
    料，核與判決結果無何影響，爰不一一論述，附此敘明。
八、據上論結，本件原告之訴為無理由，依民事訴訟法第78條，
    判決如主文。
中    華    民    國    98    年    2     月    11    日
                  民事第一庭    法  官  范明達
以上正本係照原本作成
如對本判決上訴，須於判決送達後20日內向本院提出上訴狀
中    華    民    國    98    年    2     月    12    日
                                書記官  張豐松


司法院資訊處製作；財團法人民間司法改革基金會備份。
